【裁判字號】    99,簡上,133
【裁判日期】    990825
【裁判案由】    損害賠償等
【裁判全文】
臺灣臺北地方法院民事判決             99年度簡上字第133號
上  訴  人  乙○○
            丙○○
兼上列二人
訴訟代理人  丁○○
被  上訴人  財將企業股份有限公司
法定代理人  戊○○
訴訟代理人  蘇千祿律師
上列當事人間請求損害賠償等事件，上訴人對於中華民國98年12
月24日臺灣臺北地方法院臺北簡易庭98年度北簡字第31405號第
一審判決提起上訴，經本院於99年8月11日言詞辯論終結，判決
如下：
    主      文
原判決關於命上訴人連帶給付超過上訴人所繼承甲○○之遺產部
分，及該部分假執行之宣告，暨訴訟費用之裁判均廢棄。
上開廢棄部分，被上訴人在第一審之訴駁回。
其餘上訴駁回。
第一、二審訴訟費用由上訴人連帶負擔。
    事實及理由
壹、程序部分
    按當事人不得提出新攻擊或防禦方法。但如不許其提出顯失
    公平者，不在此限，民事訴訟法第447條第1項第6款定有明
    文。查本件上訴人於原審經合法通知，未於言詞辯論期日到
    期，亦未提出書狀為何聲明或陳述，經原審為一造辯論判決
    ，上訴人接獲原審判決後，就其敗訴部分聲明上訴，並抗辯
    依民法繼承篇施行法第1條之3規定，其僅需就繼承甲○○之
    遺產範圍負責等語，經核雖屬於二審所提出之新防禦方法，
    惟若不許上訴人提出前揭抗辯，顯失公平，依上開規定，應
    准上訴人提出該新防禦方法。又上訴人所為上開抗辯，既屬
    於二審所提出之新防禦方法，自無於原審已為擬制自認之情
    事，合先敘明。
貳、實體部分
一、被上訴人起訴主張：
  (一)訴外人甲○○（已於民國97年7月21日死亡）與原審共同被
    告桃章交通企業有限公司（下稱桃章公司，原名稱盛富計程
    車客運有限公司）於86年間邀同原審共同被告己○○○○夏
    嬋為連帶保證人，以分期付款方式向被上訴人購買車號N4-0
    35號營業用小客車（下稱系爭車輛），並簽訂附條件買賣契
    約（下稱系爭契約），約定分期總金額新臺幣（下同）590,
    808元，自86年2月16日起至88年1月16日止，以每月為1期共
    計24期，每期給付24,617元，若遲延履行即喪失期限利益，
    除應一次清償所欠債務，並自遲延日起按日息萬分之5.5計
    付利息，且按日加計千分之1之違約金。詎前揭債務人自第6
    期起即未再付款，總計僅付147,702元，依約債務視為全部
    到期，計欠443,106元，嗣被上訴人依系爭契約約定取回系
    爭車輛，經87年7月間拍賣獲償2 33,100元，經抵充利息23,
    106元、遲延違約金41,591元、本金168,403元後，仍不足27
    4,703元（計算式：233,100－23,106－41,591－443,106＝
    －274,703）。而上訴人為甲○○之繼承人，復未拋棄繼承
    或為限定繼承，依法自應無條件繼承甲○○對被上訴人之債
    務。
  (二)本件非保證債務：
    系爭契約所購買之系爭車輛，實質上為甲○○所有，僅因係
    計程車需靠行之關係，始由名義上之所有權人桃章公司擔任
    名義上之主債務人，故本件並非保證債務，被繼承人甲○○
    實係主債務人。
  (三)本件並無顯失公平之情：
    上訴人抗辯有顯失公平情形，應就此負舉證責任，卻未提出
    任何證據以實其說，而被繼承人甲○○係為真正使用系爭車
    輛之人，甲○○所積欠之債務亦僅為274,703元，上訴人皆
    為甲○○之子女，其繼承甲○○債務，無任何顯失公平之情
    事存在。上訴人雖以其母庚○○○證人證明被繼承人甲○○
    並無任何撫養或同居共財之事實，惟其母係上訴人之親生母
    親，且與甲○○已離婚，其證詞可信度仍有疑問；再者，被
    繼承人甲○○至今並未申報遺產，是否有遺產之繼承仍有疑
    義，反之，縱使甲○○無遺留積極財產，上訴人知悉甲○○
    除於交通公司之收入外，並無其他財產，仍執意繼承而未辦
    理拋棄繼承，顯然有可歸責之事由。
  (四)為此，依系爭契約及繼承關係，請求上訴人及原審共同被告
    桃章公司、己○○○○夏嬋連帶給付被上訴人274,703元，
    及自87年6月30日起至清償日止，按年息20%計算之利息。
二、上訴人則以：
  (一)本件有民法繼承篇施行法第1條之3規定之適用
    甲○○為上訴人之父，與上訴人之母庚○○○80年7月24日
    已離婚，上訴人之監護權歸母親庚○○○上訴人自小均由母
    親撫養，甲○○之後另組家庭，上訴人並未與甲○○同居共
    財，彼此甚少往來，並不瞭解甲○○之財務狀況，亦不可能
    知悉甲○○有為桃章公司作保之情事，何況上訴人也是經通
    知後才知悉甲○○於97年7月21日死亡，當時上訴人有詢問
    甲○○之配偶辛○○○○甲○○是否留有債務，辛○○○○
    沒有，且民法繼承篇及其施行法業經修正，上訴人無須負責
    ，故上訴人始未辦理拋棄繼承。是本件由上訴人繼續履行繼
    承債務顯失公平，而有民法繼承篇施行法第1條之3第2項、
    第4項規定之適用。
  (二)本件為保證債務：
    依系爭契約所載，甲○○是連帶保證人，故本件為保證債務
    ，上訴人否認有所謂車主是第1位連帶保證人之慣例等語，
    資為抗辯。
三、本件原審判決上訴人應與原審共同被告桃章公司、己○○○○夏嬋連帶給付被上訴人274,703元，及自93年5月8日起至
    清償日止，按年息20%計算利息，而駁回被上訴人其餘之訴
    ，上訴人聲明不服提起上訴，並上訴聲明：原判決不利於上
    訴人部分廢棄；上開廢棄部分，被上訴人第一審之訴駁回。
    被上訴人則答辯聲明：上訴駁回。
四、兩造不爭執事項
  (一)原審共同被告桃章公司於86年間以其為主債務人，原審共同
    被告己○○○○夏嬋及甲○○為連帶保證人之名義，以分期
    付款方式向被上訴人購買系爭車輛，並簽訂系爭契約，約定
    分期總金額590,808元，自86年2月16日起至88年1月16日止
    ，以每月為1期共計24期，每期給付24,617元，若遲延履行
    即喪失期限利益，除應一次清償所欠債務，並自遲延日起按
    日息萬分之5.5計付利息，且按日加計千分之1之違約金。前
    揭債務人自第6期起即未再付款，總計僅付147,702元，依約
    債務視為全部到期，計欠443,106元，嗣被上訴人依系爭契
    約約定取回系爭車輛，經87年7月間拍賣獲償233,100元，經
    抵充利息23,106元、遲延違約金41,591元、本金168,403元
    後，仍不足274,703元之事實，有附條件買賣契約書即系爭
    契約（見原審卷第5頁）、債務明細表及費用明細（見原審
    卷第6、7頁）、聯合報之拍賣公告、全磐股份有限公司所出
    具之車輛拍賣拍定證明書及臺灣士林地方法院87年6月29日
    函（分別見本院卷第103、104、111頁）可證。
  (二)甲○○於97年7月21日死亡，上訴人為甲○○之繼承人，未
    為拋棄繼承或為限定繼承之事實。亦有甲○○之除戶謄本、
    上訴人之戶籍謄本及繼承系統表（見原審卷第22、73至75頁
    ）、臺灣板橋地方法院98年7月30日函（見原審卷第44頁）
    可憑。
五、上訴人抗辯本件有民法繼承編施行法第1條之3第2項、第4項
    規定之適用，惟為被上訴人所否認。按98年6月10日總統公
    布而於98年6月12日施行之民法繼承編施行法第1條之3第2項
    、第4項規定：「繼承在民法繼承編中華民國98年5月22日修
    正施行前開始，繼承人對於繼承開始以前已發生代負履行責
    任之保證契約債務，由其繼續履行債務顯失公平者，以所得
    遺產為限，負清償責任。」、「繼承在民法繼承編中華民國
    98年5月22日修正施行前開始，繼承人因不可歸責於己之事
    由或未同居共財者，於繼承開始時無法知悉繼承債務之存在
    ，致未能於修正施行前之法定期間為限定或拋棄繼承，且由
    其繼續履行繼承債務顯失公平者，於修正施行後，以所得遺
    產為限，負清償責任。」，查甲○○係在民法繼承編施行法
    第1條之3於98年6月12日施行前之97年7月21日死亡，且甲○○因系爭契約對被上訴人所負之債務，亦係在民法繼承編施
    行法第1條之3於98年6月12日施行前已發生，已如上述。是
    本件爭點在於甲○○是否為系爭契約之主債務人或僅是連帶
    保證人？上訴人是否未與甲○○同財共居或有其他不可歸責
    於己之事由，致於繼承開始時無法知悉繼承債務之存在？由
    上訴人繼續履行甲○○因系爭契約所負之債務，是否顯失公
    平？茲分述如下：
  (一)甲○○與被上訴人間是連帶保證契約關係：
  1.依據被上訴人所提出之系爭契約所示（見原審卷第5頁），
    明確記載主債務人是桃章公司之前身即盛富計程車交通有限
    公司、甲○○是連帶保證人之一，又被上訴人於原審亦主張
    桃章公司是主債務人，而甲○○是連帶保證人之一（見原審
    卷第88頁），且桃章公司於原審言詞辯論時亦皆不爭執渠是
    主債務人（見原審卷第85、102頁）。是綜上以觀，堪認甲○○與被上訴人間是連帶保證契約關係。
  2.證人即桃章公司之前身盛富計程車客運有限公司當時之實際
    負責人張慶祥固於本院具結證稱：在以前車行通常是以車主
    為第一個連帶保證人，系爭車輛應該是甲○○的等語（見本
    院卷第73頁），惟甲○○是否為系爭車輛之實質所有權人，
    係屬甲○○與桃章公司間之內部關係，既然桃章公司、甲○○與被上訴人間當時是以桃章公司為系爭契約之主債務人、
    甲○○為連帶保證人之意思訂立系爭契約，即應受雙方之意
    思表示所拘束，而認被上訴人與甲○○間所訂者是連帶保證
    契約。是被上訴人於本院翻異前詞，主張甲○○為系爭契約
    之主債務人云云，並不足取。
  (二)上訴人應繼承甲○○對被上訴人所負之連帶保證債務：
    按「繼承人自繼承開始時，除本法另有規定外，承受被繼承
    人財產上之一切權利、義務。但權利、義務專屬於被繼承人
    本身者，不在此限。」、「繼承人對於被繼承人之債務，負
    連帶責任。」，98年6月10日修正公布前之民法第1148條第1
    項、第1153條第1項分別定有明文。被上訴人主張甲○○就
    桃章公司所積欠之274,703元本息，應負連帶保證責任之事
    實，既為上訴人所不爭執，依上開規定，上訴人就上開債務
    自應負連帶清償責任。
  (三)由上訴人繼續履行甲○○所負之連帶保證債務顯失公平：
  1.查甲○○為上訴人之父，與上訴人之母庚○○○80年7月24
    日離婚，當時上訴人丁○○、丙○○、乙○○分別為7歲、
    12歲、13歲，上訴人之監護權歸母親庚○○○甲○○於81年
    10月10日與辛○○○○，另組家庭等情，有戶籍謄本數份可
    佐（見本院卷第75至78、85、86頁），又上訴人自小均由母
    親扶養，上訴人並未與甲○○有同居共財，彼此甚少往來，
    離婚後甲○○亦未曾贈與上訴人任何財產之事實，亦據證人
    庚○○○本院證述明確（見本院卷第73頁），復有上訴人所
    提就學貸款申請及撥款通知書、放款利息收據以資佐證（見
    本院卷第83、84、87至89頁），堪認上訴人自80年7月24日
    父母離異後，即由母親獨力扶養，並未接受甲○○資助，而
    無同財共居之事實，自難期待上訴人瞭解甲○○之財務狀況
    ，及知悉甲○○為系爭契約之連帶保證人之情事，何況被上
    訴人因系爭契約之債務人於86年間未依約繳款，而於87年間
    拍賣系爭車輛而部分受償時，甲○○已另組家庭，且被上訴
    人事隔逾10年即98年5月7日始起訴追償本件債務，尤難認上
    訴人有察覺本件連帶保證債務存在，而向法院辦理拋棄繼承
    之可能。再者，上訴人抗辯甲○○死亡時，並未遺留任何遺
    產，經核與財政部臺灣省北區國稅局臺北縣分局99年4月19
    日北區國稅北縣一字第0991020825號函及財政部臺灣省北區
    國稅局之甲○○財產歸屬資料清單所示相符（見本院卷第45
    、79頁），被上訴人復不能舉證證明上訴人曾有繼承遺產之
    事實，倘令上訴人就甲○○之本件連帶保證債務負全部代償
    責任，經核顯失公平，從而，依據民法繼承編施行法第1條
    之3第2項規定，應認上訴人僅在繼承甲○○遺產範圍內，對
    本件連帶保證債務負清償責任。
五、綜上所述，被上訴人依系爭契約及繼承關係，請求上訴人於
    繼承甲○○之遺產範圍內，與原審共同被告桃章公司、己○○○○夏嬋連帶給付274,703元，及自98年5月7日起訴之日
    回溯5年即93年5月8日起至清償日止，按年息20%計算之利息
    部分，應予准許，逾此所為請求，為無理由，不應准許。原
    審就上開不應准許部分，所為上訴人敗訴之判決，尚有未洽
    ，上訴意旨就此部分指摘原判決不當，求與廢棄改判，為有
    理由，爰由本院廢棄改判如主文第一、二項所示；就上開應
    予准許部分，所為上訴人敗訴之判決，並無不合，上訴意旨
    指摘原判決此部分不當，聲明廢棄，為無理由，應駁回其上
    訴。
六、本件事證已臻明確，兩造其餘主張陳述及所提之證據，經本
    院審酌後，認均不足以影響本判決之結果，均毋庸再予論述
    ，附此敘明。
七、據上論結，本件上訴為一部有理由，一部無理由，依民事訴
    訟法第436條之1第3項、第449條第1項、第79條、第85條第2
    項，判決如主文。
中    華    民    國    99    年    8     月    25    日
                 民事第一庭    審判長法  官  許紋華
                                     法  官  林春鈴
                                     法  官  賴秀蘭
以上正本係照原本作成。
本判決不得上訴。
中    華    民    國    98    年    8     月    25    日
                                     書記官  李佩芳

司法院資訊處製作；財團法人民間司法改革基金會備份。
